---
layout: post
title: "Rotierbare 3D-Objekte mit webGL"
author: "Nanu Frechen"
excerpt: Füge deinen html-Seiten interaktive 3d-Grafiken hinzu mit dem rgl-package und WebGL
category: howto
language: German
technique: <a href="http://rgl.neoscientists.org/about.shtml">rgl</a>, <a href="http://opengl.org/">OpenGL</a>, <a href="https://de.wikipedia.org/wiki/WebGL">WebGL</a>
webgl: true
---

```{r settings, results='hide', echo=FALSE, error=FALSE, message=FALSE, warning=FALSE, cache=FALSE}

load=FALSE
filename <- "GMOD09Q1.A2001209.08d.latlon.x21y04.5v3.NDVI.tif"

library(knitr)
opts_chunk$set(message = F, error = F, warning = F, cache = T, autodep=T, fig.width=7, fig.height=5, dev="svg", dpi=100, tidy=T)
```


Das [rgl-package](http://rgl.neoscientists.org/about.shtml) bietet in R eine Möglichkeit, dreidimensionale Daten interaktiv darzustellen. Mit der Maus kann man das 3D-Objekt rotieren und mit dem Mausrad kann man es näher heran holen (vergrößern) und verkleinern. Für die Darstellung benutzt rgl [OpenGL](http://opengl.org). Um die 3D-Inhalte in intaktiver Form auch in Webseiten einbinden zu können, kann OpenGL nach [WebGL](https://de.wikipedia.org/wiki/WebGL) umgewandelt werden. WebGL kann von allen aktuellen Browsern (auch den mobilen) dargestellt werden[^1]. Wenn rgl-Befehle wie `plot3d()` in knitr-Dokumente eingebettet werden, wird beim compilieren automatisch ein WebGL-Objekt generiert und in die html-Seite eingebettet. Vorraussetzung ist, dass man die Chunk-Option `webgl=TRUE` setzt. Bei Bedarf kann dieses in die html-Seite eingebettet werden. Dazu muss folgendes im Head der markdown-Datei definiert sein:

[^1]: [http://caniuse.com/#search=webgl](http://caniuse.com/#search=webgl)

```{markdown}
output: 
  html_document: 
    self_contained: yes
```


Ausserdem müssen im ersten Chunk (z.B. im "Setup"-Chunk) folgende Befehle ausgeführt werden:

```{r setup, cache=F}
library(rgl)
knit_hooks$set(webgl = hook_webgl)
options(rgl.useNULL = TRUE)

```

Der erste Befehl lädt rgl, der zweite ermöglicht das setzen von `webgl=TRUE` in den Chunk-Einstellungen. Der letzte Befehl sorgt dafür, dass kein rgl Fenster beim Generieren der Seite geöffnet wird, sondern die Grafik direkt in die html-Seite eingebunden wird.

Hier einige Beispiele:

```{r volcano, webgl=TRUE}
z <- 2 * volcano        # Exaggerate the relief
x <- 10 * (1:nrow(volcano))   # 10 meter spacing (S to N)
y <- 10 * (1:ncol(volcano))   # 10 meter spacing (E to W)
n_colors <- diff(range(volcano))
colors <- terrain.colors(n_colors)
persp3d(x, y, z, col=colors[volcano - min(volcano)], aspect="iso", axes=F, box=F, xlab="", ylab="", zlab="")
```

```{r tetrahedron, webgl=TRUE, results="hide"}
open3d() 
shade3d( translate3d( tetrahedron3d(col = "red"), 0, 0, 0) )
```



```{r testgl, webgl=TRUE}
x <- runif(1000)
y <- runif(1000)
z <- x + rnorm(1000, mean = 0, sd=0.05)
plot3d(x, y, z, col=rainbow(1000))
par3d(FOV=0.1)
mat <- matrix(c(1, 0, 0, 0, 
                0, 1, 0, 0, 
                0, 0, 1, 0, 
                0, 0, 0, 0.5), nrow=4)
par3d(userMatrix=mat)
```

```{r normal, webgl=TRUE}
x <- rnorm(1000)
y <- rnorm(1000)
z <- x + rnorm(1000, mean = 0, sd=0.05)
plot3d(x, y, z, col=rainbow(1000))
par3d(FOV=0.1)
mat <- matrix(c(1, 0, 0, 0, 
                0, 1, 0, 0, 
                0, 0, 1, 0, 
                0, 0, 0, 1), nrow=4)
par3d(userMatrix=mat)
```

```{r colorgradient, webgl=TRUE}
x <- rnorm(1000)
y <- rnorm(1000)
z <- rnorm(1000)
cols <- z + rnorm(1000, mean = 0, sd=0.05)
cols <- (cols - min(cols)) / diff(range(cols)) * (1000-1) +1

plot3d(x, y, z, col=rainbow(1000)[cols], box=F, axes=F, xlab="", ylab="", zlab="")
par3d(FOV=0.1)
par3d(userMatrix=mat, zoom=0.3)
```

```{r spin, eval=F, echo=F}
play3d(spin3d(axis = c(0,0,1), rpm = 10), duration=6)
```

Das letzte Beispiel zeigt, wie man mit rglwidget auch animierte 3D-Darstellungen per WebGL einbinden kann. Dieses Beispiel ist dem [htmlwidgets showcase](http://www.htmlwidgets.org/showcase_rglwidget.html) entnommen.

```{r, message=FALSE, cache=F}
library(rgl)
library(rglwidget)
library(htmltools)

theta <- seq(0, 6*pi, len=100)
xyz <- cbind(sin(theta), cos(theta), theta)
lineid <- plot3d(xyz, type="l", alpha = 1:0, 
                 lwd = 5, col = "blue")["data"]

browsable(tagList(
  rglwidget(elementId = "example", width = 500, height = 400,
            controllers = "player"),
  playwidget("example", 
             ageControl(births = theta, ages = c(0, 0, 1),
                        objids = lineid, alpha = c(0, 1, 0)),
                        start = 1, stop = 6*pi, step = 0.1, 
                        rate = 6,elementId = "player")
))

```
